臺灣高等法院臺南分院刑事判決　　　　　96年度上易字第54號
上　訴　人
即　被　告　甲○○
上　訴　人
即　被　告　乙○○
上二人共同
選任辯護人　李合法律師
　　　　　　趙培皓律師
上列上訴人因傷害案件，不服臺灣臺南地方法院95年度易字第89
號中華民國95年11月24日第一審判決（起訴案號：臺灣臺南地方
法院檢察署95年度偵字第6277號），提起上訴，本院判決如下：
    主  文
上訴駁回。
    事  實
一、甲○○於民國94年6月7日21時20分許，駕駛車號Ｎ7－9939
    號自用小貨車，途經臺南市○○路與健康3街前，適與林奕
    全騎乘車號ＷＨＬ－001號機車發生碰撞，甲○○之友人乙○○，林奕全之胞弟林奕明及友人吳柏昭、陳隆昌等人均隨
    後趕至車禍現場，雙方達成協議先將林奕全送醫救治，事後
    再商談車禍賠償事宜，林奕全經胞弟林奕明及友人吳柏昭送
    醫後，甲○○與乙○○即清理車禍現場，隨之林奕全之母舅
    丙○○、丁○○（偵查中死亡）亦聞訊趕至車禍現場，丙○○、丁○○見狀誤認甲○○、乙○○係在破壞車禍現場，隨
    即向在場之陳隆昌詢問肇事者為何人，經甲○○答稱伊為肇
    事者後，丁○○隨即趨前出手毆打甲○○，丙○○則出手毆
    打乙○○，甲○○、乙○○因不滿丁○○、丙○○不分青紅
    皂白出手打人，分別基於傷害他人身體之犯意，由甲○○徒
    手與丁○○互毆，乙○○亦徒手與丙○○互毆，致丁○○受
    有右胸挫傷及左腕挫傷、左膝擦挫傷之傷害；丙○○則受有
    左頭部、面部挫傷及左胸挫傷等傷害。
二、案經丁○○、丙○○先後訴請臺灣臺南地方法院檢察署檢察
    官偵查起訴。
    理  由
壹、證據能力方面：
    按刑事訴訟法第159條之5明定：「被告以外之人於審判外之
    陳述，雖不符前四條之規定，而經當事人於審判程序同意作
    為證據，法院審酌該言詞陳述或書面陳述作成時之情況，認
    為適當者，亦得為證據。」、「當事人、代理人或辯護人於
    法院調查證據時，知有第一百五十九條第一項不得為證據之
    情形，而未於言詞辯論終結前聲明異議者，視為有前項之同
    意。」，其立法理由在於傳聞證據未經當事人之反對詰問予
    以核實，乃排斥其證據能力。惟當事人如放棄對原供述人之
    反對詰問權，於審判程序表示同意該等傳聞證據可作為證據
    ，此時，法院除認該傳聞證據欠缺適當性外，自可承認其證
    據能力。又當事人、代理人或辯護人於調查證據時，知有刑
    事訴訟法第159條第1項不得為證據之情形，卻表示「對於證
    據調查無異議」、「沒有意見」等意思，而未於言詞辯論終
    結前聲明異議者，應視為已有將該等傳聞證據採為證據之同
    意（最高法院94年度臺上字第2976號判決意旨參照）。查被
    告甲○○、乙○○對於告訴人丁○○、丙○○所提出之上開
    診斷證明書，在原審審判程序中，就該證據能力一節，表示
    「沒有意見」之意思（見原審卷第17頁），且未於言詞辯論
    終結前聲明異議，揆諸前揭說明，應視為被告已有將該等傳
    聞證據採為證據之同意，自可承認其證據能力，合先敘明。
貳、認定犯罪事實所憑之證據及理由
一、被告甲○○部分：
（一）訊據被告甲○○固坦承其於前揭時、地，因車禍糾紛而與
      告訴人丁○○發生互毆，惟矢口否認有何傷害犯行，辯稱
      ：告訴人丁○○至車禍現場，不分青紅皂白就出手毆打伊
      ，伊基於正當防衛行為，才還手回擊而與告訴人丁○○發
      生互毆；又告訴人丁○○係案發後2日即94年6月9日始前
      往醫院就診，則告訴人丁○○之傷勢是否伊造成，亦有可
      疑云云。經查：
    1.被告甲○○如何於前揭時、地毆打告訴人成傷等情，業據
      告訴人丁○○於偵查中指訴綦詳，而告訴人受有傷害，復
      有其提出洪外科醫院94年6月23日開立之診斷證明書1紙在
      卷可憑（見94年度他字第2177號卷第4頁），足認告訴人
      在案發當日確受有上開傷勢乙事，應屬無疑。
    2.又目擊證人陳隆昌於原審審理時具結證稱：「（問：你有
      無看到丁○○、丙○○和乙○○、甲○○他們起衝突？）
      有；（問：你看到的經過如何？）當時丁○○和丙○○到
      達現場的時候，就很大聲的質問我：我外甥林奕全到哪裡
      去？我就跟他說我已經拜託我朋友吳柏昭送去醫院，丁○○和丙○○就問我說是誰撞到林奕全的，當時甲○○有說
      是他撞到林奕全的，丁○○就和甲○○打起來，我就過去
      勸架；（問：丁○○與甲○○如何互毆？）就是互相以拳
      頭攻擊對方」等語屬實（見原審卷第97至98頁），則被告
      甲○○於前揭時、地與告訴人丁○○發生互毆等情，應堪
      認定。再依上開診斷證明書所載，告訴人丁○○所受之右
      胸挫傷及左腕挫傷、左膝擦挫傷等傷害，不僅與被告甲○○所供雙方發生互毆衝突過程之肢體碰觸位置相當，且依
      告訴人丁○○受傷之部位及傷勢以查，均係身體正面之擦
      挫傷，此應係出於與被告甲○○徒手互毆所致，當無疑義
      。是告訴人丁○○指訴遭被告甲○○徒手毆打，而受有前
      揭傷害一節，應堪採信。
    3.被告甲○○另辯稱：當時係告訴人丁○○先出手毆打伊，
      伊基於正當防衛行為，才還手回擊云云。惟按正當防衛必
      須對於現在不法之侵害始得為之，侵害業已過去，即無正
      當防衛可言，至彼此互毆，又必以一方初無傷人之行為，
      因排除對方不法之侵害而加以還擊，始得以正當防衛論，
      故侵害已過去後之報復行為，與無從分別何方為不法侵害
      之互毆行為，均不得主張防衛權（最高法院30年上字第
      1040號判例意旨參照）。查被告甲○○因與告訴人丁○○
      外甥林奕全之車禍糾紛，而遭告訴人丁○○先出手毆打，
      被告甲○○因而心生不滿，亦還手回擊而發生互毆一節，
      業據被告甲○○於原審時供承：「我衝過去說車子是我開
      的，不是乙○○，丁○○就拿安全帽打我，我自然而然就
      還手；我跟丁○○互毆大約二分鐘左右」等語在卷（見原
      審卷第16頁），參以目擊證人陳隆昌於原審審理時具結證
      稱：「當時甲○○有說是他撞到林奕全的，丁○○就和甲○○打起來，我就過去勸架；是丁○○先出手的，甲○○
      出手撥了2次，然後就開始互毆」等語相符（見原審卷第
      97、103頁）。準此，被告甲○○係因不滿告訴人丁○○
      不分青紅皂白出手毆打伊，而出手還擊，進而發生互毆，
      顯見被告甲○○對於告訴人丁○○之積極侵害行為，先出
      手撥回無效果後，因而出手還擊告訴人丁○○之行為，已
      非單純因排除告訴人丁○○不法之侵害而加以還擊，況雙
      方互毆時間長達2分鐘之久，則於被告甲○○還擊過程中
      ，亦無從分別何方為不法侵害之互毆行為，是依上揭判例
      意旨，被告甲○○與告訴人丁○○間之互毆行為，自與正
      當防衛之要件不符，故被告甲○○上開所辯，無非係事後
      卸責之詞，尚無可採。
二、被告乙○○部分：
（一）訊據被告乙○○雖坦承其於前揭時、地，因車禍糾紛而與
      告訴人丙○○發生爭執，惟矢口否認有何傷害犯行，辯稱
      ：伊無端遭告訴人丙○○、丁○○共同毆打，伊並無動手
      毆打告訴人丙○○，且當時伊腿上有傷並無法毆打告訴人
      云云，惟查：
    1.被告乙○○前揭傷害犯行，業據告訴人丙○○於偵查中指
      訴綦詳，且有洪外科醫院94年7月11日開立之診斷證明書1
      紙在卷可憑（見94年度他字第2844號卷第6頁），且據目
      擊證人陳隆昌於原審審理時證稱：「（問你看到的經過如
      何？）丁○○就和甲○○打起來，我就過去勸架，後面乙○○和丙○○也打起來，我也過去撥開乙○○和丙○○，
      叫他們不要打了；（問：你是如何知道丙○○跟乙○○在
      打架？）我本來是去幫甲○○跟丁○○勸架，聽到後面有
      安全帽掉在地上「扣」的聲音，我轉頭過去看，看到乙○○拿安全帽打丙○○；（問：你看到丙○○跟乙○○的時
      候，他們的情形？）我看到乙○○拿著安全帽朝丙○○身
      體打，丙○○也是有還手，所以二個人就互相扭打，丙○○就倒在地上，我過去把丙○○跟乙○○撥開」等語明確
      （見原審卷第97至104頁），可認案發當時，告訴人丙○○指述其遭被告毆打之事應非杜撰，亦即告訴人前開診斷
      書上所載之傷害，應非自身所造成，被告乙○○空言否認
      未出手毆打告訴人丙○○，已難採信。
    2.又依前揭診斷證明書所載，告訴人丙○○所受之傷害為左
      頭部、面部挫傷及左胸挫傷，均位於人身體之上半身部位
      ，此核與證人陳隆昌證稱被告乙○○拿安全帽打告訴人丙○○所造成之傷害部位相當，且依告訴人丙○○受傷之部
      位及傷勢以查，應係出於他方積極攻擊所致甚明，苟如被
      告乙○○所辯伊並無出手毆打告訴人丙○○，斷不可能造
      成告訴人丙○○受有上揭之多處身體傷害，益徵被告乙○○確有毆打告訴人丙○○成傷之情明確。
    3.按告訴人、證人之陳述有部分前後不符，或相互間有所歧
      異時，究竟何者為可採，法院仍得本其自由心證予以斟酌
      ，非謂一有不符或矛盾，即應認其全部均為不可採信；尤
      其關於行為動機、手段及結果等之細節方面，告訴人之指
      陳，難免故予誇大，證人之證言，有時亦有予渲染之可能
      ；然其基本事實之陳述，若果與真實性無礙時，則仍非不
      得予以採信。（最高法院74年台上字第1599號判例意旨參
      照）。雖證人陳隆昌之證詞之陳述有部分前後不符，或互
      有歧異，揆諸前述，法院仍得本諸自由心證斟酌，非謂一
      有不符或矛盾，即應認其全部均為不可採信。參以人之記
      憶本有因觀察力、注意力及記憶力不同而不完整及遺忘之
      缺陷，或因回答訊問時所用描述用語不同，省略片段情節
      ，或因紀錄之詳簡有異導致陳述相互不一，或因時日久歷
      而對案發經過細節漸趨模糊淡忘，此均於經驗法則無違，
      是告訴人其主要陳述即「被告乙○○毆打告訴人丙○○」
      等主要情節既屬一致，揆諸前開說明，其供述自得採為裁
      判之基礎。
    4.又關於乙○○之傷勢部份經送鑑定認「以安全帽攻擊無法
      造成乙○○右脛骨等骨折傷害」乙節，有法務部法醫研究
      所民國96年2月9日法醫理字第0960000528號函及檢附之法
      醫所96醫鑑字第0961100191號法醫文書審查鑑定書附卷可
      參（本院卷第43頁），從而被告乙○○稱係告訴人當場持
      安全帽擊打成傷，其無力還擊云云，亦無足採
三、綜上所述，被告2人上開所辯，均係事後卸責之詞，並無可
    採。本件事證明確，被告甲○○、乙○○分別傷害告訴人丁○○、丙○○之犯行，均堪認定，自應依法論科。
參、論罪科刑：
一、
　(一)按行為後法律雖有修正，但其內容僅係形式上做文字之修正
  　，或僅係將法理明文化，或僅係易動法條項次時，因未涉及
    犯罪構成要件或處罰內容之變更，自非屬法律之變更，而無
    依刑法第2條第1項之規定予以比較新舊法之必要，惟修正後
    之內容如客觀上已涉及犯罪構成要件或處罰內容等實質上變
    更時，即屬法律之變更，而應依刑法第2條第1項之規定比較
    新舊法。至比較結果，如修正後之內容，依行為人所犯個案
    具體主觀上比較結果，認並無有利之情形時，依刑法第2條
    第1項前段之規定，即應適用舊法即行為時法，如有利於行
    為人時，則應依刑法第2條第1項後段之規定，適用新法即裁
    判時法，足見應否適用刑法第2條第1項之規定比較新舊法，
    應取決於修正後法條之實質內容，於客觀上是否已有變更為
    依據，而非取決於是否有利於行為人，至於究竟應適用行為
    時法或裁判時法，始應就行為人所犯個案做具體主觀上之比
    較以判斷新法是否有利於行為人，如新法有利於行為人，則
    應適用新法即裁判時法，如新法並無有利於行為人之情形時
    ，則應適用舊法即行為時法。
　(二)查刑法第33條第5款、第41條等條文已於94年2月2日修正公
    布，其中 (一)第41條已由原先之「犯最重本刑為五年以下
    有期徒刑以下之刑之罪，而受六月以下有期徒刑或拘役之宣
    告，因身體、教育、職業或家庭之關係，執行顯有困難者，
    得以一元以上三元以下折算一日，易科罰金」、「併合處罰
    之數罪，均有前項情形，其應執行之刑逾六月者，亦同」之
    規定，修正為「犯最重本刑為五年以下有期徒刑以下之刑之
    罪，而受六個月以下有期徒刑或拘役之宣告者，得以新臺幣
    一千元、二千元或三千元折算一日，易科罰金」、「前項規
    定於數罪併罰，其應執行之刑未逾六月者，亦適用之」；另
    罰金罰鍰提高標準條例第2條亦配合修正，將原先之「依刑
    法第四十一條易科罰金或第四十二條第二項易服勞役者，均
    就其原定數額提高為一百倍折算一日；法律所定罰金數額未
    依本條例提高倍數，或其處罰法條無罰金刑之規定者，亦同
    」之規定，予以修正刪除。(二)第33條第5款由「罰金：一
    元以上」修正為「罰金：新台幣一千元以上，以百元計算之
    」，另刑法施行法亦於95年6月14日增訂第1條之1：「中華
    民國九十四年一月七日刑法修正施行後，刑法分則編所定罰
    金之貨幣單位為新臺幣。九十四年一月七日刑法修正時，刑
    法分則編未修正之條文定有罰金者，自九十四年一月七日刑
    法修正施行後，就其所定數額高為三十倍。」，並均自95年
    7 月1日起施行，是依上開規定，被告行為後刑法第41條、
    第33條第5款等條文之內容，於客觀上均已發生實質上之變
    更，揆諸前開說明，自應依新修正刑法第2條第1項之規定予
    以比較適用。則依上開規定，以修正前之刑法第41條、及罰
    金罰鍰提高標準條例第2條之規定較有利於行為人，另修正
    後刑法第33條第5款之規定，則無異提高法定刑罰金刑之最
    低刑度，則綜合上情，比較新舊法結果，本於不得分割適用
    之原則，自以修正前刑法第41條、第33條第5款之規定有利
    於被告，依95年7月1日新施行之刑法第2條第1項前段之規定
    ，此部份自應適用行為時法即95年7月1日施行前之刑法第41
    條、第33條第5款之規定，基於新舊法不得割裂適用之原則
    ，本件亦有罰金罰鍰提高標準條例第1、2條規定之適用，而
    無新增訂刑法施行法第1之1條規定之適用，合先敘明。
二、核被告2人所為，均係犯刑法第277條第1項之傷害罪。
肆、不另為無罪諭知部分：
一、公訴意旨另以：被告乙○○基於傷害之犯意，徒手毆打告訴
    人丁○○，致告訴人丁○○受有右胸及左腕挫傷、左膝擦挫
    傷等傷害，因認被告乙○○此部分，亦涉有刑法第277條第
    1項之傷害罪嫌云云。
二、按犯罪事實應依證據認定之，無證據不得認定其犯罪事實。
    不能證明被告犯罪者，應諭知無罪之判決，刑事訴訟法第
    154條、第301條第1項分別定有明文。而告訴人之告訴，係
    以使被告受刑事訴追為目的，是其陳述是否與事實相符，仍
    應調查其他證據以資審認；且認定不利於被告之事實，須依
    積極證據，苟積極證據不足為不利於被告之認定時，即應為
    有利於被告之認定，更不必有何有利之證據，最高法院著有
    52年臺上字第1300號及30年上字第816號判例可資參照。查
    本件公訴人認被告乙○○涉有上開普通傷害犯行，無非以
    告訴人丁○○之指述及卷附洪外科醫院診斷證明書1紙，為
    其主要論罪依據。訊據被告乙○○堅詞否認有傷害告訴人丁○○之犯行，供稱：伊並無毆打告訴人丁○○等語。
三、經查：證人丙○○於原審審理時證稱：「（問：丁○○與甲○○發生互毆的時候，你有看到乙○○過去攻擊丁○○何處
    ？）背部，我看到他徒手一直毆打丁○○的背部；（問：當
    時丁○○有無反擊？）沒有，當時他與甲○○互毆，無法反
    擊」云云（見原審卷第56頁），是依證人丙○○上開所證，
    倘告訴人丁○○背部曾遭被告乙○○徒手一直毆打，則告訴
    人丁○○之背部應受有相當之傷勢才是，然依前揭診斷證明
    書所載，告訴人丁○○所受之傷勢部位，分別分布在右胸、
    左腕、左膝等部位，亦即均係位於身體正面部位之傷勢，此
    與證人丙○○上開所證被告乙○○徒手一直毆打告訴人丁○○背部之情，並不相符；又目擊證人陳隆昌於原審審理時，
    亦明確證稱：「（問：丁○○與甲○○打架的時候，乙○○
    有無過去打丁○○？）沒有」等語（見原審卷第100頁），
    則告訴人丁○○指稱遭被告乙○○毆打云云，已難遽採，參
    以告訴人丁○○雖受有上開身體正面部位之傷害，然係其與
    被告甲○○互毆所致，已如上述，是告訴人丁○○雖指訴遭
    被告乙○○毆打云云，然此除告訴人丁○○之指訴外，尚乏
    其他關聯性證據可資認定，此外，本院復查無其他積極證據
    可資證明被告乙○○涉有公訴人所指此部分之傷害犯行，不
    能證明被告乙○○此部分之犯罪，原應為無罪之諭知，惟公
    訴人認被告乙○○此部分犯行與前揭論罪科刑部分，有裁判
    上一罪關係，爰不另為無罪之諭知，附此敘明。
伍、維持原判之理由
    原審以被告犯行罪證明確，因予適用修正後刑法第2條第1項
    前段、民國95年7月1日施行前刑法第277條第1項（誤引修正
    後）、第41條第1項前段，罰金罰鍰提高標準條例第1條前段
    、第2條（贅引刑法施行法第一條之一第一項、第二項前段
    ），並審酌被告2人因車禍糾紛，因誤會所致，分別遭告訴
    人丁○○、丙○○先行主動出手毆打，進而徒手互毆對方成
    傷，徒增社會暴戾之氣，然被告2人係因一時衝動而被動出
    手還擊，且被告乙○○亦受有右下肢挫傷合併右脛骨粉碎性
    骨折合併右外踝骨折等傷害，傷勢非輕，有卷附郭綜合醫院
    診斷證明書1紙在卷可參（見他字2844號卷第18頁），暨被
    告2 人犯後均否認犯行等一切情狀，各量處拘役壹拾日，並
    諭知易科罰金折算標準。本院經核原判決認事用法均無違誤
    ，量刑亦稱妥適。被告上訴意旨，否認傷害行為，指摘原判
    決不當，為無理由，應予駁回。
陸、適用之法律
    刑事訴訟法第368條。
本案經檢察官謝錫和到庭執行職務。
中　　華　　民　　國　　96　　年　　5 　　月　　22　　日
                  刑事第四庭    審判長法　官 吳志誠
                                      法　官 陳珍如
                                      法　官 羅心芳
以上正本證明與原本無異。
不得上訴。
　　　　　　　　　　　　　　　　　　　書記官 蔡振豐
中　　華　　民　　國　　96　　年　　5 　　月　　22　　日
附錄本案論罪科刑法條全文：
刑法第277條
傷害人之身體或健康者，處3年以下有期徒刑、拘役或1千元以下
罰金。犯前項之罪因而致人於死者，處無期徒刑或7年以上有期
徒刑；致重傷者，處3年以上10年以下有期徒刑。
